Minutes et répertoires du notaire Jean YVER, 1562 - 6 novembre 1573 (étude XXXVI)
Archives nationales
- Minutes de Jean YVER, 1562 - 1573; MC/ET/XXXVI/18 - MC/ET/XXXVI/24
  - Minutes. 1573, janvier - 1573, octobre, janvier 1573 - octobre 1573; MC/ET/XXXVI/24; Document détérioré.
    - Reconnaissance de Pierre de Gondi, évêque de Paris à Charles de Craon 1[des Cars], évêque et duc de Langres, paire de France de 52 566 l. 13s; 4 d., 28 juin 1573; MC/ET/XXXVI/24
      E. Caron, A travers les minutes des notaires parisiens [étude XXXVI, env. 990 actes], 1559-1577, Paris, 1900, notice n°643 (voir contexte dans le Plan d’orientation général - Notaires de Paris, guides thématiques du Minutier).
      reconnaissance; Langres (Haute-Marne); Gondi, Pierre de; Des Cars, Charles; évêque
    - Pouvoir par René de Villequier à Charles Boucher de recevoir de maître Philippe Hurault 2. chevalier sgr. de Cheverny, chambellan du roi de Pologne., 7 juillet 1573
      Philippe Hurault, comte de Chaverny, fut chancelier après Michel de l'Hôpital
      E. Caron, A travers les minutes des notaires parisiens [étude XXXVI, env. 990 actes], 1559-1577, Paris, 1900, notice n°644 (voir contexte dans le Plan d’orientation général - Notaires de Paris, guides thématiques du Minutier).
      procuration; Villequier, René de; Boucher, Charles; Hurault, Philippe
    - Procuration par noble homme Denys de Crozat, serviteur de la chambre et interprète du roi en langue germanique, à Françoise Compain, sa femme, 14 juillet 1573; MC/ET/XXXVI/24
      E. Caron, A travers les minutes des notaires parisiens [étude XXXVI, env. 990 actes], 1559-1577, Paris, 1900, notice n°642 (voir contexte dans le Plan d’orientation général - Notaires de Paris, guides thématiques du Minutier).
      procuration; Crozat, Denys de; Compain, Françoise; employé de maison
    - Étienne Pignolet, marchand pourvoyeur, s'engage à parachever les marchés qu'avait passés son frère pour l'approvisionnement de la maison du révérend père en Dieu Pierre de Gondi, évêque dé Paris., août 1573
      E. Caron, A travers les minutes des notaires parisiens [étude XXXVI, env. 990 actes], 1559-1577, Paris, 1900, notice n°650 (voir contexte dans le Plan d’orientation général - Notaires de Paris, guides thématiques du Minutier).
      Pignolet, Étienne; Gondi, Pierre de; évêque
    - Marché de pourvoierie par Etienne Riquelet, marchand pourvoyeur suivant la cour qui s'engage envers Pierre de Gondi, évêque de Paris pour approvisionner sa maison., 1er août 1573; MC/ET/XXXVI/24
      marché; Riquelet, Etienne; Gondi, Pierre de; commerçant; évêque
    - Quittance par noble homme Jacques Sanneton, gentilhomme de la chambre du roi de Pologne, aud. Charles Boucher, de 637 l. t. 10 s., 7 août 1573
      E. Caron, A travers les minutes des notaires parisiens [étude XXXVI, env. 990 actes], 1559-1577, Paris, 1900, notice n°647 (voir contexte dans le Plan d’orientation général - Notaires de Paris, guides thématiques du Minutier).
      quittance; Sanneton, Jacques; Boucher, Charles; officier de la Chambre du roi (Ancien Régime)
    - Acte adiré dans le haut. Engagement par Jullien Pelletier, demeurant rue...... ., à l'enseigne des Balances, près l'hôtel de Bourgogne, de fournir à Guillaume de Chaponnay, contrôleur général des bâtiments de la reine mère du roi, dedans le jardin de son palais des Tuileries, la quantité de cinq cents bottes de branches et feuillages de lierre, moyennant seize livres tournois les cent bottes 1 Et led. Pelletier engage corps et biens, comme pour les propres affaires du roi., 13 août 1573; MC/ET/XXXVI/24
      NOTES: 1. Publié par Berty, Topographie de Paris, app. 178.
      E. Caron, A travers les minutes des notaires parisiens [étude XXXVI, env. 990 actes], 1559-1577, Paris, 1900, notice n°649 (voir contexte dans le Plan d’orientation général - Notaires de Paris, guides thématiques du Minutier).
      Pelletier, Jullien; Chaponnay, Guillaume de
    - Haut et puissant seigneur maître Chabot, comte de Charny et de Buzançais, chevalier de l'ordre du roi, grand écuyer de France, sgr. usufruitier de l'argent comme [l'acquit et ] péage de Conflans Saint-Honorine, et comme ayant péage de Conflans Saint-Honorine, et comme ayant la garde noble des biens de ses filles, Catherine et Charlotte Chabot, issues de son mariage avec dame Catherine Gouffier, déclare qu'il a accordé par pur don à haut et puissant seigneur maître Guillaume de Saulx 1, chevalier de l'ordre du roi sgr. de Tavannes, bailly de Dijon, capitaine de 50 hommes d'armes et à dame Catherine Chabot, sa femme, filles de Jean, comte de Charny, la moitié du fond en argent et péage de Conflans durant sept mois de janvier à juillet. Il leur donne en plus la somme de 2 621 l. à laquelle s'est monté la moitié du péage., 16 août 1573; MC/ET/XXXVI/24
      La date, erronée, donnée sur l'ouvrage d'E. Caron est le 16 juillet 1573
      E. Caron, A travers les minutes des notaires parisiens [étude XXXVI, env. 990 actes], 1559-1577, Paris, 1900, notice n°645 (voir contexte dans le Plan d’orientation général - Notaires de Paris, guides thématiques du Minutier).
      Guillaume de Saulx-Tavannes, l'auteur des 'Mémoires', était le deuxième fils de Gaspard, maréchal de Tavannes, et devient l'aîné après la mort de Henri de Tavannes, son frère en 1573. Il épousa une fille du comte Chabot-Charny (Michaud et Poujoult, Mémoires t. VII p. 437).
      déclaration; Chabot, M.; Chabot, Catherine; Chabot, Charlotte; Gouffier, Catherine; Saulx, Guillaume de; Charny, Jean de; officier (armée); grand écuyer de France (Ancien Régime)
    - Procuration par haut et puissant seigneur, maître René de Villequier 2, sgr de ce lieu, baron d'Aubigny, chevalier de l'ordre du roi, chambellan de la garde-robe et intendant du conseil du roi de Pologne, à l'effet de poursuivre le recouvrement de toutes sommes, deniers, grains et droits féodaux. Par la même appuration de compte à noble homme et seigneur maître Charles Boucher, seigneur de Houilles, le jeudi 7 août 1573., 17 août 1573
      2. René de Villequier fut un des favoris de Henri, roi de Pologne et ensuite de France. Il devint premier gentilhomme de la Chambre.
      E. Caron, A travers les minutes des notaires parisiens [étude XXXVI, env. 990 actes], 1559-1577, Paris, 1900, notice n°646 (voir contexte dans le Plan d’orientation général - Notaires de Paris, guides thématiques du Minutier).
      procuration; Villequier, René de; Boucher, Charles
    - Ratification, par haut et puissant seigneur Albert de Gondi, comte, doyen, baron de Retz, maréchal de France 2, d'un contrat passé entre dame Claude-Catherine de Clermont, son épouse, et dame Françoise de Laval, comtesse de la Suze, et maître Louis de Champagne, son fils, d'autre part, sur une rente de 900 l., 22 août 1573; MC/ET/XXXVI/24
      2. Albert de Gondi fut nommé maréchal de France le 10 juillet 1573, aux lieu et place du maréchal de Tavannes, décédé.
      E. Caron, A travers les minutes des notaires parisiens [étude XXXVI, env. 990 actes], 1559-1577, Paris, 1900, notice n°651 (voir contexte dans le Plan d’orientation général - Notaires de Paris, guides thématiques du Minutier).
      ratification; Gondi, Albert de; Clermont, Claude-Catherine de; Laval, Françoise de; Champagne, Louis de; officier général
    - Pouvoir par haut et puissant seigneur Albert de Gondi, etc., de faire offre de retrait lignager, et par vertu d'icelui retirer de..... veuve de feu Claudiveau, la terre, et châtellenie de la Mothe, en la paroisse de Pouilles, par elle acquise, puis an et jour, par contrat ou acte qui l'équipolle, de haut et puissante dame Jane de Clermont [Jeanne de Vivonne], dame de Dampierre, Fourraz et dud. Pouilles, et de Claude Catherine de Clermont 1 épouse du constituant, et aux offres de rembourser principal, intérêts et frais, et en cas de refus d'argent poursuivre devant le juge compétent qu'il appartiendra., 22 août 1573; MC/ET/XXXVI/24
      1 Madame de Dampierre et Madame de Retz étaient soeurs
      E. Caron, A travers les minutes des notaires parisiens [étude XXXVI, env. 990 actes], 1559-1577, Paris, 1900, notice n°652 (voir contexte dans le Plan d’orientation général - Notaires de Paris, guides thématiques du Minutier).
      procuration; Gondi, Albert de; Vivonne, Jeanne de; Claudiveau, Madame
    - Entre noble seigneur maître Gabriel de Morges, chevalier de l'ordre du roi, sgr de la Marche-Vendières, chatelain de sr. Crespin de Brunoy, en son nom et comme se portant fort de dame Louise de Bouillion, mère naturelle et légitime héritière, sous bénéfice d'inventaire, de feu noble homme Gédéon [Henry] de Savoie, son fils, en son vivant sgr de Châteauvieux, et de Passy, conseiller du roi, trésorier de France, conseiller et superintendant des finances et maison du roi de Pologne, dont ledit de Morges promet la ratification dans six semaines, et noble homme Isidore du Halde, premier valet de chambre ordinaire du roi de Pologne. Décompte de l'emploi d'une somme de 21,000 l. prêtée par obligation notariée du 10 avril 1572, par le sgr. du Halde à Gédéon [Henry] de Savoie et employée pour partie aux affaires du roi de Pologne., 28 août 1573; MC/ET/XXXVI/24
      La date, erronée, donnée sur l'ouvrage d'E. Caron est le 8 août 1573
      E. Caron, A travers les minutes des notaires parisiens [étude XXXVI, env. 990 actes], 1559-1577, Paris, 1900, notice n°648 (voir contexte dans le Plan d’orientation général - Notaires de Paris, guides thématiques du Minutier).
      accord; Morges, Gabriel de; Bouillion, Louise de; Savoie, Henry de; Du Halde, Isidore; trésorier de France (Ancien Régime)
    - Notoriété par Grégoire Raoulland, secrétaire du maréchal de Retz, et autres, du décès de Paul Rossuel, secrétaire de la reine-mère, et autres personnes tuées au camp devant La Rochelle, près du logis de maréchal de Retz à La Capaudière., 1er septembre 1573; MC/ET/XXXVI/24
      notoriété; Raoullanr, Grégoire; Rossuel, Paul; Maréchal de Retz
    - Reconnaissance de 445 l. 16 s. 8 d. par Pierre Puisson, sergent et garde du bois de Boulogne, 18 septembre 1573; MC/ET/XXXVI/24
      La date, erronée, donnée sur l'ouvrage d'E. Caron est le 23 septembre 1573
      E. Caron, A travers les minutes des notaires parisiens [étude XXXVI, env. 990 actes], 1559-1577, Paris, 1900, notice n°654 (voir contexte dans le Plan d’orientation général - Notaires de Paris, guides thématiques du Minutier).
      reconnaissance; Puisson, Pierre
    - Quittance par madame Anne de Montejan, veuve de M. Robert Bonnet, chevalier de l'ordre, du roi et grand écuyer de Mgr le duc de Savoie, à Oliviere de Selligny, dame de Forges, veuve de feu maître Rémond Forget, de son vivant conseiller du roi et secrétaire de ses finances, et de madame la duchesse de Savoie, de la somme de 2,882 l., faisant le reste et parfait paiement de la somme de 30,000 l., dont le duc de Savoie avait et a fait don à la dame de Montejan dans son contrat de mariage., 20 septembre 1573; MC/ET/XXXVI/24
      La date, erronée, donnée sur l'ouvrage d'E. Caron est le 22 septembre 1573
      E. Caron, A travers les minutes des notaires parisiens [étude XXXVI, env. 990 actes], 1559-1577, Paris, 1900, notice n°655 (voir contexte dans le Plan d’orientation général - Notaires de Paris, guides thématiques du Minutier).
      quittance; Montejan, Anne de; Bonnet, Robert; Selligny, Oliviere de; Forget, Rémond
    - Conventions entre religieuses et dévotes personnes sœur Charlotte de la Chambre, abbesse, Marguerite du Boy, Ysabeau de Charly, etc., toutes religieuses, sueurs professes de l'abbaye de l'Humilité-NotreDame de Longchamp-lez-Saint-Cloud 2 dûment assemblées en leur chapitre, et Pierre Puissou, sergent et garde du bois de Boulogne., 24 septembre 1573; MC/ET/XXXVI/24
      La date, erronée, donnée sur l'ouvrage d'E. Caron est le 18 septembre 1573
      E. Caron, A travers les minutes des notaires parisiens [étude XXXVI, env. 990 actes], 1559-1577, Paris, 1900, notice n°653 (voir contexte dans le Plan d’orientation général - Notaires de Paris, guides thématiques du Minutier).
      2. Les dames de Longchamps étaient propriétaires de 217 arpents de bois dans le bois de Boulogne (abbé Lebeuf, annotations, p. 455)
      convention; La Chambre, Charlotte de; Du Boy, Marguerite; Charly, Ysabeau de
    - Transaction entre Charles d'Argillières, conseiller du roi, maître ordinaire de ses comptes, et René Raguenau, sieur d'Apougny pour un procès durant depuis 1526., 26 septembre 1573; MC/ET/XXXVI/24
      accord; Argillières, Charles d'; Raguenau, René; magistrat; comptable
    - Réparation des tuyaux d'arrivée d'eau depuis Saint-Cloud. - Marché aux termes duquel Florent Fournier, maître fontenier a Blandy en Brie, promet à Pierre de Gondi, évêque de Paris, commis saire ordonné par la Reine mère pour les bâtiments de son palais des Tuileries, de réparer ' toutes les faultes, fractions et gersures ' qui sont aux tuyaux qui servent à conduire l'eau de la fontaine que Sa Majesté fait venir de sa maison de Saint-Cloud dans le grand jardin de son palais des Tuileries, et rendre le tout rétabli en sorte que l'eau puisse venir dans ledit jardin ' de la grosseur de deux poulces pour le moins et davantaige s'il se peut sans discontinuer ', dans les quinze jours., 30 septembre 1573; MC/ET/XXXVI/24
      Le marché est conclu moyennant 168 livres tournois. Florent Fournier s'engage en outre à entretenir dorénavant tous les tuyaux de la fontaine depuis le regard de la prise jusqu'au jardin et à les rétablir chaque fois qu'il le faudra en sorte que l'eau arrive continuellement, moyennant le paiement annuel de 40 livres tournois
      Documents du Minutier central des notaires de Paris, Histoire de l'art au XVIe siècle (1540-1600) [525 actes], par Catherine Grodecki, tome I, Architecture, vitrerie, menuiserie, tapisserie, jardins, Paris, Archives nationales, 1985, p. 342, notice n° 520 (instrument de recherche imprimé dématérialisé, certaines notices sont plus détaillées dans la version intégrale accessible en ligne par la rubrique 'Autres instruments de recherche', voir contexte dans le Plan d’orientation général - Notaires de Paris, guides thématiques du Minutier).
      marché; Fournier, Florent; Gondi, Pierre de
    - Engagement par Flourent Fournier, maître fontainier, demeurant à Blandy-des-Bois, à révérend père en Dieu maître Pierre de Gondi, évêque de Paris, conseiller du roi en conseil privé commissaire ordinateur des dépenses par la majesté de la reine mère du roi sur le fait des bâtiments de son palais des Tuileries, de rétablir toutes les fautes, fractures et gerçures qui sont à présent aux tuyaux de maçonnerie servant à conduire les eaux de la fontaine que sa majesté fait venir de sa maison de Saint-Cloud auprès du grand jardin de son palais des Tuileries, 30 septembre 1573; MC/ET/XXXVI/24
      E. Caron, A travers les minutes des notaires parisiens [étude XXXVI, env. 990 actes], 1559-1577, Paris, 1900, notice n°656 (voir contexte dans le Plan d’orientation général - Notaires de Paris, guides thématiques du Minutier).
      Tuileries (palais des); Saint-Cloud (Hauts-de-Seine); Fournier, Flourent; Flourent Gondi, Pierre de; plombier; évêque
    - Reconnaissance par révérend père en Dieu maître Pierre de Gondi, évêque de Paris, conseiller du roi en son conseil privé, abbé de l'abbaye de Saint-Magloire., octobre 1573
      E. Caron, A travers les minutes des notaires parisiens [étude XXXVI, env. 990 actes], 1559-1577, Paris, 1900, notice n°658 (voir contexte dans le Plan d’orientation général - Notaires de Paris, guides thématiques du Minutier).
      reconnaissance; Saint-Magloire (couvent); Gondi, Pierre de; évêque; abbé
    - Marché de fourniture de vivres, viandes, volailles, poissons, gibier, etc., à François Maillet, argentier de Mgr l'évêque de Paris [Pierre de Gondi évêque dé Paris], 3 octobre 1573
      E. Caron, A travers les minutes des notaires parisiens [étude XXXVI, env. 990 actes], 1559-1577, Paris, 1900, notice n°663 (voir contexte dans le Plan d’orientation général - Notaires de Paris, guides thématiques du Minutier).
      marché; Gondi, Pierre de; Maillet, François; évêque; évêque
    - Bail par Pierre de Gondi, évêque de Paris, à Philippe Germain, pêcheur d'engins, demeurant à Saint-Cloud, de la pêcherie de la huitième arche du pont dud. Saint-Cloud, moyennant 60 sols parisis par an., 4 octobre 1573; MC/ET/XXXVI/24
      E. Caron, A travers les minutes des notaires parisiens [étude XXXVI, env. 990 actes], 1559-1577, Paris, 1900, notice n°661 (voir contexte dans le Plan d’orientation général - Notaires de Paris, guides thématiques du Minutier).
      bail; Gondi, Pierre de; Germain, Philippe; évêque
    - Lettre autographe de Le Tellier du 4 octobre, invitant le notaire Yver à préparer ce bail., 4 octobre 1573
      E. Caron, A travers les minutes des notaires parisiens [étude XXXVI, env. 990 actes], 1559-1577, Paris, 1900, notice n°662 (voir contexte dans le Plan d’orientation général - Notaires de Paris, guides thématiques du Minutier).
      Le Tellier
    - Marché de maçonnerie par Antoine Boissy, maître maçon, pour des réparations à faire dans la maison du chapitre Saint-Honoré sise rue des Petits-Champs., 5 octobre 1573; MC/ET/XXXVI/24
      marché; Petits-Champs (rue des); Boissy, Antoine; maçon
    - Procuration de René de Villequier, chambellan et maître de la garde-robe, intendant des domaines du roi de Pologne, pour recevoir de Philippe Hurault, sieur de Cheverny, chancelier du roi de Pologne, la pension qu'il lui doit pour raison de l'abbaye de Pontlevoy., 7 octobre 1573; MC/ET/XXXVI/24
      procuration; Villequier, René de; Hurault, Philippe
    - Quittance de René de Villequier, chambellan et maître de la garde-robe, intendant des domaines du roi de Pologne, à Charles Boucher, du compte de leurs dettes., 7 octobre 1573; MC/ET/XXXVI/24
      quittance; Villequier, René; Boucher, Charles
    - Procuration générale de René de Villequier, intendant du conseil du roi de Pologne, à Françoise de La Marche, son épouse (et nombreux autres actes d'acquittement de créanciers)., 7 octobre 1573; MC/ET/XXXVI/24
      procuration; Villequier, René de; La Marche, Françoise de
    - Déclaration de Grégoire Raoullaud, secrétaire de M. le maréchal de Retz, Guillaume Trouille, valet de garde-robe du roi, Arrondeau, bârbier et valet de chambre de Mgr le duc d'Alençon, lesquels ont dit, attesté et affirmé pour vérité, les uns qu'ils ont vu au camp, devant la Rochelle, au logis du maréchal nommé la Crapaudière, divers corps morts étant blessés de plusieurs parties de leur corps, et que le plus vieil était un nommé Paul Rossignol, secrétaire de la reine mère du roi, demeurant à Blois, et led. Raoullaud, qu'il avait reconnu ses habillements et bijoux, et qu'il pensait que c'était le sr. Paul Rossignol, d'après ce que lui rapportèrent les gentilshommes et officiers de la maison du maréchal sur la forme, âge et grandeur du défunt, qu'il connaissait depuis 20 ans. Signé: Raoullaud, Trouillot et Arrondeau., 25 novembre 1573
      E. Caron, A travers les minutes des notaires parisiens [étude XXXVI, env. 990 actes], 1559-1577, Paris, 1900, notice n°657 (voir contexte dans le Plan d’orientation général - Notaires de Paris, guides thématiques du Minutier).
      déclaration; La Rochelle (Charente-Maritime); Blois (Loir-et-Cher); Raoullaud, Grégoir; Trouillot Guillaume; Arrondeau; Crapaudière; Rossignol, Paul; secrétaire; coiffeur; employé de maison